臺灣高等法院高雄分院民事判決　　　　100年度上易字第182號
上　訴　人　毛水于
訴訟代理人　毛松山
被上訴人　　江長文
上列當事人間請求返還土地事件，上訴人對於民國100 年5 月19
日臺灣屏東地方法院99年度訴字第698 號第一審判決提起上訴，
本院於100 年8 月3 日言詞辯論終結，判決如下：
    主  文
上訴駁回。
第二審訴訟費用由上訴人負擔。
    事 實 及 理 由
一、上訴人起訴主張：坐落屏東縣萬丹鄉○○○段242 地號土地
    （下稱系爭土地）為伊所有，被上訴人無正當權源占用系爭
    土地，伊自得本於所有權之行使，請求被上訴人拆屋還地。
    爰求為判決：被上訴人應將坐落屏東縣萬丹鄉○○○段242
    地號內如附圖所示編號A 部分面積103.65平方公尺土地上之
    樹園挖除、編號B 部分面積2.16平方公尺土地上之房屋拆除
    、編號C 部分面積2.32平方公尺土地上之鐵皮屋拆除，並將
    上開編號A 、B 、C 土地及編號F 部分面積198.61平方公尺
    土地交還上訴人。
二、被上訴人則以：系爭土地位於分割前社皮段891-2 地號（下
    稱舊891-2 地號）內西南角，上訴人之兄毛水清代理其母毛
    李豹於民國41年12月31日將包括系爭土地在內面積1 分之土
    地賣給伊之父江德淮，江德淮已支付價款，毛李豹亦已移交
    土地予江德淮，惟當時舊891-2 地號土地登記為上訴人之父
    毛在與其他共有人共有，毛在應有部分1/4 ，且毛在已於23
    年4 月18日死亡，但因未辦繼承登記，始未辦理所有權移轉
    登記，毛在之繼承人於84年1 月23日辦妥繼承登記，上訴人
    為毛在、毛李豹之繼承人，自應受毛李豹所為該買賣契約之
    拘束；江德淮在系爭土地上栽種並搭設樹園、起造房屋及鐵
    皮屋，其死亡時，經繼承人協議分割遺產，使該樹園、房屋
    及鐵皮屋等地上物均由伊單獨繼承，占用系爭土地迄今，自
    非無正當權源等語，資為抗辯。
三、原法院判決上訴人敗訴。上訴人提起上訴，求為：(一)原判決
    廢棄。(二)被上訴人應將坐落屏東縣萬丹鄉○○○段242 地號
    內如附圖所示編號A 部分面積103.65平方公尺土地上之樹園
    挖除、編號B 部分面積2.16平方公尺土地上之房屋拆除、編
    號C 部分面積2.32平方公尺土地上之鐵皮屋拆除，並將上開
    編號A 、B 、C 土地及編號F 部分面積198.61平方公尺土地
    交還上訴人。被上訴人則求為駁回上訴。
四、兩造不爭執之事實：
  (一)系爭土地分割自舊891-2 地號土地（鄉村區乙種建築用地）
    之一部分，現為上訴人單獨所有，被上訴人占有系爭土地上
    如附圖所示編號A 部分面積103.65平方公尺之樹園、編號B
    部分面積2.16平方公尺之房屋、編號C 部分面積2.32平方公
    尺之鐵皮屋、編號F 部分面積198.61平方公尺之空地，被上
    訴人單獨享有上開樹園、房屋、鐵皮屋等地上物之事實上處
    分權。
  (二)舊891-2 號土地於62年9 月7 日重測後之面積為2695平方公
    尺（重測前為2772平方公尺），該土地於大正12年（即民國
    12年）8 月28日以所有權移轉為由，登記為毛惡牛、毛和成
    、毛掌、毛振榮、毛枝、毛旺、毛在及毛象等8 人共有，於
    36年4 月9 日辦理總登記共有人為毛惡牛（應有部分1/24）
    、毛和成（應有部分1/24）、毛枝（應有部分4/24）、毛旺
    （應有部分4/24）、毛在（應有部分6/24）、毛象（應有部
    分6/24）、毛振榮（應有部分1/ 24 ）、毛金元與毛安然之
    被繼承人毛掌（應有部分1/24，嗣毛掌死亡，毛金元及毛安
    然於53年10月8 日辦理繼承登記，應有部分各1/48），毛在
    於23年4 月18日死亡，繼承人有毛李豹、毛水清、毛水于、
    毛水成。但毛李豹死亡，毛水清亦於54年7 月7 日死亡，所
    以於84年1 月23日辦理繼承登記時，由毛水于、毛水成各繼
    承應有部分2/48，毛信雄、毛信正、毛信發、毛信輝（毛水
    清繼承人）繼承應有部分各1/48，毛信雄、毛信正、毛信發
    、毛信輝各於84年1 月28日向毛水成各購買應有部分1/48，
    於同年3 月17日完成所有權移轉登記，故4 人之應有部分均
    為2/48，毛信雄於84年3 月19日再將其應有部分贈與毛金能
    ，毛信正於85年11月11日移轉所有權予毛金元（本院卷32至
    38頁）。
  (三)上訴人係20年7 月18日出生，於被上訴人所提杜賣盡根憑証
    所載41年12月31日買賣系爭土地時已成年。
  (四)被上訴人之父江德淮已死亡，被上訴人為其繼承人，並未拋
    棄繼承；上訴人之母毛李豹亦已死亡，上訴人為其繼承人，
    未拋棄繼承。
五、本院判斷：
  (一)被上訴人所提出之該買賣契約是否為真正？
  1.私文書經他造否認者，固應由舉證人證其真正。但如係遠年
    舊物，另行舉證實有困難，法院非不得依經驗法則，並斟酌
    全辯論意旨，判斷其真偽（最高法院85年度台上字第1837號
    、83年度台上字第2247號、72年度台上字第3112號、71年度
    台上字第2748號裁判要旨參照）。
  2.被上訴人所提出之該買賣契約文書名稱為「杜賣盡根憑證」
    ，書立日期為41年12月31日，其原本內容與影本相符，而原
    本之紙質，依其摺痕及邊緣之痕跡及泛黃之程度，看來非常
    老舊，其上並貼有中華民國印花稅票多張，各該印花稅票看
    來亦屬年代久遠等情，載明筆錄（原審卷106 頁反面），印
    花稅票上有毛李豹之印文（本院卷60頁）。江德淮在屏東地
    院85年度訴字第239 號分割共有物事件理期間，於85年5 月
    4 日即持「杜賣盡根憑證」聲請參加訴訟，釋明江德淮為舊
    891-2 地號等土地合併分割之利害關係人，而上訴人為該分
    割共有物事件之當事人，並未否認「杜賣盡根憑證」形式上
    之真正。依舊891-2 地號等4 筆土地合併分割前之現況複丈
    成果圖（原審卷112 頁）所示，江德淮使用中之地上物確係
    占用舊891-2 地號土地西南角1056平方公尺，與「杜賣盡根
    憑證」所載土地標示為「屏東縣萬丹鄉社皮891 號之2 內
    1 分正（但是位置在西南片角）」之文字大致相符（按：1
    分地約為970 平方公尺），即「杜賣盡根憑證」所載買賣標
    的位置與被上訴人繼受江德淮之使用系爭土地位置合。舊
    891-2 號土地於12年8 月28日所有權移轉為毛惡牛、毛和成
    、毛掌、毛振榮、毛枝、毛旺、毛在及毛象等8 人共有，於
    36年4 月9 日辦理總登記時毛在應有部分6/24，毛在於23年
    4 月18日死亡，繼承人有毛李豹、毛水清、毛水于、毛水成
    ，但未辦理繼承登記，嗣毛李豹死亡，毛水清亦於54年7 月
    7 日死亡後，遲至84年1 月23日辦理繼承登記，由毛水于、
    毛水成各繼承應有部分2/48，毛信雄、毛信正、毛信發、毛
    信輝（毛水清繼承人）繼承應有部分各1/48。而舊891-2 號
    土地原共有人毛枝（應有部分4/24）、毛振榮（應有部分1/
    24）並無繼承人（按：嗣於85年分割共有物時，該2 人之應
    有部分即分予遺產管理人國有財產局），各共有人（毛枝及
    毛振榮除外）之繼承人所有占之土地分別位於891 、891-2
    、891-5 、891-8 號土地上（原審卷112 頁），非依其應有
    部分占有於各筆土地，該4 筆土地復有部分供當道路使用。
    又毛在於「杜賣盡根憑證」簽訂（日期41年12月31日）前即
    已死亡，毛李豹是毛水清三兄弟之母親，為一家之主，所出
    賣之1 分地，固超過毛在於舊891-2 號土地之應有部分依量
    換算面積673.75平方公尺，但毛李豹出賣予江德淮之土地為
    空地，當時其餘共有人未異議，足見該地於簽訂「杜賣盡根
    憑證」時，係在毛李豹占有範圍，江德淮向毛李豹購買1 分
    地後，在其上建築地上物，被上訴人繼受迄今，歷時近60年
    ，所占面積非小，長期間他共有人並未向江德淮或被上訴人
    請求返還土地，且上訴人在屏東地院85年度訴字第239 號分
    割共有物事件，裁判合併分割舊891-2 及891 、891-5 、89
    1-8 等4 筆土地（按：891 號土地面積1595平方公尺、891-
    5 號土地面積2493平方公尺、891-8 號土地面積3034平方公
    尺及舊891-2 號土地面積2695平方公尺）時，上訴人同意該
    判決之分割方案，即同意分割後取得該案判決附圖A1（405
    平方公尺）、A2（319 平方公尺）之土地（原審卷84至85頁
    ），而A2位置之土地即系爭由被上訴人占用土地（被上訴人
    房屋另占用D2即國有財產分得之土地）。綜合舊891-2 號土
    地共有人未盡依應有部分比例占有4 筆土地，且毛李豹簽訂
    「杜賣盡根憑證」時，891-2 號土地尚未分割，毛李豹又係
    上訴人三兄弟之母，上訴人父親毛在於民國23年間既已死亡
    ，又未辦理繼承登記，上訴人嗣於85年間請求分割共有物事
    件未否認該「杜賣盡根憑證」之真正及同意分割後取得系爭
    土地等情觀察，依首揭說明，應認「杜賣盡根憑證」為真正
    。上訴人主張被上訴人所提出之「杜賣盡根憑證」可能係造
    假云云，核不足採。
  (二)上訴人依民法第767 條第1 項前段規定，請求被上訴人拆除
    地上物，返還系爭土地，是否可採?
    上訴人主張：伊係20年7 月18日出生，於41年12月31日簽訂
    「杜賣盡根憑證」時已成年，伊未同意或承認該買賣契約，
    被上訴人所提出之「杜賣盡根憑證」係毛水清所為，為毛水
    清偷賣，故未附出賣人授與代理權之委託書，又遲未辦理所
    有權移轉登記，伊非買賣契約之當事人，買賣契約與伊無涉
    ；系爭土地分割前原為共有土地，未經全體共有人同意或承
    認，不能出賣共有土地之特定部分，且該買賣契約業經時效
    消滅而無效，亦欠缺授與代理權之委託書，亦使該買賣契約
    無效云云。查：
  1.按買賣契約係債權行為（即負擔行為），而非處分行為，僅
    使當事人之一方對他方負擔給付義務，縱未得到有權利人之
    同意或承認，亦不影響買賣契約之有效成立。又繼承人自繼
    承開始時，除本法另有規定外，承受被繼承人財產上之一切
    權利、義務，民法第1148條第1 項前段定有明文。查，依「
    杜賣盡根憑證」所載，毛李豹出賣舊891-2 地號土地之西南
    角部分，出售面積為1 分地，該面積固超過毛在於系爭土地
    應有部分依量換算所得面積，惟所出售者若有逾越毛在應有
    部分，至多僅生不對毛在以外之其他共有人有拘束力而已，
    出售者與江德淮於簽訂「杜賣盡根憑證」買賣舊892-1 地號
    土地意思表示合致時，該買賣契約即已成立生效。又舊891-
    2 、891 、891-5 、891-8 及894 號土地（按：舊891-2 號
    土地面積2695平方公尺、891 號土地面積1595平方公尺、89
    1-5 號土地面積2493平方公尺、891-8 號土地面積3034平方
    公尺、894 地號土地面積5155平方公尺，合計1 萬4972平方
    公尺）原為毛在與毛惡牛、毛和成、毛掌、毛振榮、毛枝、
    毛旺及毛象等8 人共有，於36年4 月9 日辦理總登記時毛在
    應有部分6/24，其中894 為一般農業區之農牧用地，不能分
    割，屏東地院85年度訴字第239 號分割共有物事件，裁判合
    併分割舊891-2 及891 、891- 5、891-8 等4 筆土地前，各
    共有人非盡依應有部分比例占用上開共有土地，且毛枝及毛
    振榮已無繼承人，由國有財產局擔任2 人之遺產管理人參與
    分割，已如上述，依上開毛在與其他人共有5 筆土地面積1
    萬4972平方公尺，毛在應有部分6/24，依量換算面積為3743
    平方公尺，而毛李豹出賣1 分地約970 平方公尺土地予江德
    淮時，毛在早已死亡，但尚未辦理繼承登記，毛李豹係上訴
    人、毛水清及毛水成之母，上訴人兄弟雖已成年，但毛李豹
    係一家之主，於民國41年台灣尚處農業社會，父母為尊之時
    空環境下，「杜賣盡根憑證」所載出賣人雖為毛李豹，實係
    毛李豹係出名以自己及代理上訴人3 兄弟出賣毛在對上開5
    筆土地應有部分以量換算面積3743平方公尺中之1 分地970
    平方公尺。此再徵之江德淮於買後即在其上建屋使用，長期
    以來毛李豹之子均無排除之舉，益証毛水清、毛水于、毛水
    成均係同意該次之買賣，否則當無是情。上訴人在屏東地院
    85年度訴字第239 號分割共有物事件，裁判合併分割舊891-
    2 及891 、891-5 、891-8 等4 筆土地（按：891 號土地面
    積1595平方公尺、891-5 號土地面積2493平方公尺、891-8
    號土地面積3034平方公尺及舊891-2 號土地面積2695平方公
    尺）時，同意該判決之分割方案，即同意分割後取得該案判
    決附圖A1（405 平方公尺）、A2（319 平方公尺）之土地（
    原審卷84至85頁），而A2位置之土地面積319.02平方公尺土
    地，即現由被上訴人占用土地，為裁判分割之結果，不能倒
    推認毛李豹僅出賣上訴人在系爭土地之應有部分319.02平方
    公尺。系爭土地於41年12月31日買賣時，土地登記簿登記之
    所有權人為毛在與其他共有人，上訴人遲至屏東地院85年度
    訴字第239 號分割共有物裁判確定後之89年12月29日始因裁
    判分割而取得系爭土地之所有權，毛李豹死亡後，上訴人與
    毛水清、毛水成為毛李豹之繼承人，上訴人分割共有物所分
    得之系爭土地又係「杜賣盡根憑證」所載毛李豹出賣舊892-
    1 號土地之所載位置之一部分，被上訴人為江德淮系爭土地
    地上物之繼承人，兩人分別繼承毛李豹、江德淮財產上之一
    切權利、義務，系爭土地為「杜賣盡根憑證」所載買賣土地
    之一部分，則「杜賣盡根憑證」所生之權利、義務，應由兩
    造繼受，被上訴人占有系爭土地，即有正當權源，非無權占
    有。上訴人主張其非買賣契約之當事人，買賣契約與其無涉
    ，系爭土地分割前為共有土地，未經全體共有人同意或承認
    ，不能出賣共有土地之特定部分云云，洵非可採。
  2.按民法第144 條第1 項規定「時效完成後，債務人得拒絕給
    付」，即消滅時效之效力，我國民法係採抗辯權發生主義，
    認為請求權之消滅時效完成後，債務人僅有拒絕給付之抗辯
    權，並非使請求權當然消滅，更不生該請求權所由生之債權
    本身發生消滅之法律效果。故上訴人主張買賣契約經時效消
    滅而無效，亦非可採。
  3.按88年4 月21日修正、89年5 月5 日施行前之民法第531 條
    規定「為委任事務之處理，須為法律行為，而該法律行為，
    依法應以文字為之者，其處理權之授與，亦應以文字為之」
    ，嗣修正為「為委任事務之處理，須為法律行為，而該法律
    行為，依法應以文字為之者，其處理權之授與，亦應以文字
    為之。其授與代理權者，代理權之授與亦同」，惟該條有關
    「其授與代理權者，代理權之授與亦同」規定之效力，並未
    溯及既往。上訴人未証明系爭土地係毛水清偷賣之事實，上
    訴人主張毛水清與江德淮簽訂「杜賣盡根憑證」，欠缺授與
    代理權之委託書，該買賣契約無效，洵非可採。
六、綜上所述，上訴人本於所有物返還請求權之規定，請求被上
    訴人拆除地上物，返還土地，為無理由，應予駁回。原審為
    上訴人敗訴之判決，並無不合。上訴意旨指摘原判決不當，
    求予廢棄改判，為無理由，應予駁回。兩造其餘証據資料不
    足影響判決結果，爰不逐一贅述，併予敘明。
七、據上論結，本件上訴為無理由，依民事訴訟法第449 條第1
    項、第78條，判決如主文。
中    華    民    國   100    年    8     月    17    日
                            民事第六庭
                                審判長法官  許明進
                                法      官  徐文祥
                                法      官  李炫德
以上正本證明與原本無異。
本件不得上訴。
中    華    民    國   100    年    8     月    17    日
                                書  記  官  賴梅琴